【裁判字號】    89,易,3136
【裁判日期】    891201
【裁判案由】    業務侵占
【裁判全文】
臺灣板橋地方法院刑事判決                        八十九年度易字第三一三六號
    公  訴  人  臺灣板橋地方法院檢察署檢察官
    被      告  甲○○
    選任辯護人  張瑞釗
                邱曉欣
右列被告因業務侵占案件，經檢察官提起公訴（八十八年度偵字第二一六七八號），
本院判決如左：
    主  文
甲○○連續意圖為自己不法之所有，而侵占對於業務上所持有之物，處有期徒刑捌月
。
    事  實
一、甲○○曾於民國（下同）八十九年二月間因詐欺等案件，經本院於八十九年八月
    一日以八十九年度自字第八六號刑事判決判處有期徒刑三月在案，現上訴台灣高
    等法院以該院八十九年度上訴字第三一０四號刑事案件審理中。其在台北縣蘆洲
    市○○○路二五四號二樓開設「倍頤土地代書事務所」，為從事代書業務之人，
    於八十七年十二月二十九日（起訴書誤繕為八十八年一月間），受理乙○○委託
    代辦其新購坐落於台北縣蘆洲市○○○路○段二七０號一至二樓房屋之產權移轉
    及稅金繳交事務，而於八十八年一月十九日，在上址代書事務所內，收受乙○○
    交付為繳交增值稅所用之附表所示面額共計新台幣（下同）六十萬九千元即期支
    票二紙後，將上開所收受如附表所示支票二紙，委由不知情之職員丙○○持以向
    位於台北縣蘆洲市○○街二０三號之付款銀行台北國際商業銀行蘆洲分行提示兌
    領後，丙○○旋將所領得之款項全數交付甲○○，詎甲○○竟基於業務侵占之概
    括犯意，在上址代書事務所內，將該等六十萬九千元款項予以侵占入己，而未繳
    交前開房屋增值稅。甲○○復於八十八年三月間某日，在上址代書事務所內，收
    受乙○○所交付為繳交贈與稅之用之現金二萬二千四百二十八元後，復基於同前
    業務侵占之概括犯意，將該款項變易持有為不法所有，而花用殆盡。嗣因甲○○
    遲未辦理上開稅金繳納及移轉登記等事務，乙○○屢次催促辦理，嗣乙○○於八
    十八年七月間察覺有異，始發現上情，向甲○○質問後，甲○○乃於八十八年七
    月二十一日簽發票號三七二五０號、面額六十一萬九千元之本票一紙交付乙○○
    收執虛以委蛇，表示願意退款，惟迄今仍分文未付。
二、案經被害人乙○○訴請台灣板橋地方法院檢察署檢察官偵查起訴。
    理  由
一、訊據被告甲○○固不否認於右揭時間、地點開設代書事務所，從事代書業務，並
    受乙○○之託辦理前開房屋之產權移轉及稅金繳交事宜，暨事後於八十八年七月
    二十一日簽發前開面額六十一萬九千元本票一紙交付乙○○收執等情，惟矢口否
    認有何業務侵占犯行，辯稱：(1)伊收受告訴人乙○○所交付之現金及支票後，交
    付員工丁○○（原名陳心怡），並經丁○○將之存入其在上海商業儲蓄銀行蘆洲
    分行之活期儲蓄存款帳戶內，伊並未侵占該等款項，伊簽發本票係因伊員工丁○○侵占乙○○款項，伊為僱用人，應對客戶負責，方簽發本票予乙○○，伊並未
    侵占；(2)本案所犯係詐欺，與前案本院八十九年度自字第八六號刑事案件（現上
    訴台灣高等法院，由該院八十九年度上訴字第三一０四號刑事案件審理中），有
    連續犯之裁判上一罪關係，應由台灣高等法院併案審理云云。然查：
（一）右揭犯罪事實，業據告訴人乙○○迭於偵審中指訴歷歷（見偵卷第二頁正面至
      第三頁正面、第十六頁反面至第十八頁反面、本院八十九年九月一日及同年十
      月二十四日訊問筆錄、八十九年十一月十七日審判筆錄），並有所提付款清單
      、被告開立之本票影本各一份（見偵卷第五頁正面、第六頁正面）、不動產買
      賣契約書一份及支票影本五張（見乙○○於本院八十九年九月一日訊問期日所
      提證物資料，附於本院審理卷內）在卷可稽。且告訴人乙○○所交付被告作繳
      交增值稅所用之如附表所示兩紙支票面額共計六十萬九千元之金額，確係由被
      告甲○○委託授權不知情之丙○○前往付款銀行兌領，並未透過台北市票據交
      換所提示兌領之事實，亦據證人丙○○於本院證述屬實，其結證證稱：「我之
      前受僱於被告甲○○，從八十七年過年後到八十八年三月間受僱，擔任助理，
      工作內容是代書的業務及會計，（問：除了你一位助理外，還有其他助理否？
      ）我去上班時，還有被告的太太丁○○（註：被告甲○○與丁○○並無婚姻關
      係，惟被告自承與丁○○間生育有子女三人，復有丁○○之戶籍謄本附於本院
      審理卷內可稽）在，後來丁○○離開了，後來她在八十七年年底的時後再回事
      務所上班，做到八十八年過年前又離開了，（問：《提示乙○○、陳家興間不
      動產買賣合約書》，是否知情？）我知道，（問：乙○○稱有付代書費一萬元
      及贈與稅二二四二八元的現金，及二張支票該事你知否？《提示並告以要旨》
      我離開時，該案還沒有結束，（問：你有經手該二張支票及上開現金？）有，
      但我有將上開二張支票及現金作傳票併連同現金交給被告，（問：被告在偵查
      中稱你將上開現金及支票捲款潛逃？）絕對沒有，我確實有把現金及二張支票
      交給他，他那段時間週轉不靈，把很多客戶交付的錢用掉。丁○○也知道，因
      為我有跟丁○○講，因為客戶一直打電話來催，（問：乙○○將上開現金及支
      票是直接交給你或是交給被告？）我忘記了，我記得後來該二張支票是被告叫
      我去開票的銀行幫他領現金出來，我有把領出來的錢交給被告，因為陳家興及
      乙○○有打電話問我稅繳了沒，我有跟被告講，所以當天領錢時，我有問他是
      否要把該件不動產稅金繳了，他叫我把錢領回來交給他，他自己處理，（問：
      該二張支票背面的被告名義背書是你所寫的？）是，是被告他授權我簽的，叫
      我幫他領該二筆的錢」等語綦詳，此有本院八十九年九月十五日訊問筆錄存卷
      足考，核與附表所示之付款人即台北國際商業銀行南蘆洲分行（原係台灣中小
      企業銀行蘆洲分行）函覆本院表示如附表所示兩紙支票係持票人親洽櫃檯兌領
      ，並未透過台北市票據交換所提示兌領之情相符，有該銀行八十九年九月八日
      （０八九）北商銀南蘆字第九六號函一份及所檢送如附表所示兩紙支票正反面
      二張可稽，該二張支票背面均有不知情之丙○○代理被告簽名背書。且告訴人
      乙○○亦於本院指稱如附表所示支票兩紙係由其本人攜帶空白支票簿至被告之
      事務所，由被告告知應繳付之稅金金額後，而當場簽發開立，並確係由其本人
      親自交予被告甲○○本人收取，被告甲○○即令陳紋取前去銀行兌領該兩張支
      票無訛，核與證人丙○○分別訊問時所證述情節相一致，此有本院八十九年十
      月二十四日訊問筆錄可憑。
（二）另經本院囑託台灣高雄地方法院訊問證人丁○○，其結證證稱：「（問：我與
      被告甲○○係同居關係，有生育三個小孩，．．．差不多在八十一年間開始同
      居，（問：現是否仍有與被告甲○○聯絡？）他為了一件背信的案件，曾打電
      話給我，我們之間有一段時間沒有聯絡了，．．．（問：你是否曾在台北縣蘆
      洲市○○路○段二七０號一樓至二樓被告甲○○所開設之代書事務所任職？）
      我只是曾在蘆洲市○○○路二一四號六樓那邊幫忙煮飯，偶而也會幫忙接聽電
      話或幫忙跑銀行，我是屬於純粹幫忙性質，他也沒有付我薪資，大約在七十九
      年底他在蘆洲市○○○路二五四號二樓開設事務所，我曾去幫忙，但我也只是
      偶而幫忙，因為當時我也有工作，後來在八十二年間遷移到中山一路二一四號
      六樓營業，我那時沒有去幫忙，當時因為他太太有在該地方幫忙他，所以我就
      沒有去該處幫忙。八十一年十月間我與他發生衝突，就帶小孩回鳳山市住，後
      來在八十二年五月間我第二個小孩出生，他回鳳山市把小孩帶回台北，．．．
      我就回台北去找他，但是並沒有在他事務所幫忙。我工作內容是幫忙煮飯、跑
      銀行、接聽電話，不包括帳目的管理，『帳目都是他自己在經手』，．．．（
      問：是否知道陳家興與乙○○間辦理不動產買賣過戶事宜？）這件案子我知道
      ，但我沒有參與，我只知道他有代為辦理過戶事宜，（問：告訴人乙○○先後
      交付代書費一萬元現金、繳交贈與稅之費用二萬二千四百二十八元現金，及如
      附件三所示支票二張已繳交增值稅費用，你有無經手上開款項及支票？）沒有
      ，（問：你如未經手上開款項，則告訴人乙○○交予被告甲○○本人或是交給
      該事務所職員兼會計丙○○小姐？）我不知道，當時他們收受的情形我不曉得
      是何人接受的，（問：被告甲○○有無親自前往台北縣蘆洲市○○街之台北國
      際商業銀行南蘆洲分行〈支票付款銀行〉兌領該二張支票票款，或是委託授權
      職員兼會計丙○○前往上開付款銀行提領票款？）我只知道甲○○有一筆六十
      一萬多元金錢存進上海銀行，隔了一段時間他有提起乙○○那個案子，但我無
      法確定那筆錢是否是與乙○○的案子有關，（問：乙○○所交付的兩張支票，
      是何人提領？）我不知道支票的事情，（問：你有無曾去銀行領過乙○○交付
      的兩張支票？）我沒有處理過支票的事，（問：《提示系爭支票二張》這所示
      的支票二張背面『甲○○』名義之背書及地址，是否丙○○所書立？）這筆跡
      不像是甲○○的筆跡，但我也無法確認是何人的筆跡，也不是我寫的，（問：
      丙○○是否甲○○代書事務所的會計？）是的，（問：被告甲○○有無委託並
      授權丙○○前往上開付款銀行兌領票款？）我不知道此事，（問：你有無在台
      北縣蘆洲市○○街的台北國際商業銀行南蘆洲分行開立帳戶？）不是在長安街
      台北國際商銀，我是在蘆洲市○○路的上海銀行開戶，（問：上海銀行的帳戶
      均由你個人使用，或是與被告甲○○共同使用，或是係專供被告甲○○使用？
      ）這個是專供甲○○使用，我個人沒有使用過，他偶而會叫我存錢到該帳戶，
      （問：你尚有無於其他銀行開立帳戶？）有在蘆洲市中國信託銀行、彰化銀行
      、華南銀行，另外高雄市的高雄銀行、鳳山地區郵局開戶，（問：其中你哪些
      帳戶係供自己個人使用？）只有蘆洲市的彰化銀行、中國信託銀行及高雄市高
      雄銀行、鳳山地區郵局帳戶是我自己在使用，（問：哪些帳戶專供被告甲○○
      使用，或是與被告甲○○共同使用？）上海銀行是他專用的帳戶，沒有我們共
      同使用的帳戶」等語甚明，此有台灣高雄地方法院八十九年十月五日訊問筆錄
      存卷足徵。依丁○○前開所述，被告甲○○所開設事務所之帳目均係由被告本
      人自己管理，核與證人丙○○所述情節相符，且丁○○名義之上海商業儲蓄銀
      行帳戶係專供被告甲○○所使用，丁○○本人並未使用前開帳戶。是被告推諉
      辯稱係丁○○侵占乙○○所交付之款項云云，純係畏罪圖卸之詞，無足採信。
      本件事證明確，被告犯行洵堪認定。
（三）至於辯護人雖為被告辯護稱本件與前案即本院八十九年度自字第八六號自訴人
      張義德自訴被告甲○○詐欺等案件（現上訴台灣高等法院以該院八十九年度上
      訴字第三一０四號案件審理中）間，為裁判上一罪關係，本件應由台灣高等法
      院併案審理云云。惟查，自訴人張義德自訴被告甲○○詐欺等案件，依據本院
      以八十九年度自字第八六號刑事判決認定之犯罪事實，係被告甲○○於八十八
      年六月十四日，將其所有坐落臺北縣新莊市○○段四六七地號，面積一六０．
      五六平方公尺，應有部分四分之一之土地暨其上同地段三一四建號，門牌號碼
      新莊市○○路五十六號二樓之建物出售與張義德，約定買賣總價款四百二十萬
      元，土地增值稅、契稅由甲○○負擔，於契約成立同時，張義德先交付六十萬
      元與甲○○，土地增值稅單、契約單核下三日內，張義德再交付二十萬元與甲○○，俟所有權移轉完成，所有權狀核發後十四天內，張義德再交付三百四十
      萬元給付貸款，同時辦理交屋。甲○○依約於八十八年六月二十六日向臺北縣
      稅捐稽徵處新莊分處提出土地現值申報案，張義德則如期先後在八十八年六月
      十四日、八十八年七月九日各交付六十萬元、二十萬元與甲○○，詎甲○○於
      臺北縣稅捐稽徵處新莊分處核發上開土地應繳納十八萬四千七百六十九元之土
      地增值稅繳款書後，因本身資金週轉不靈，無力繳納該筆土地增值稅，竟未經
      張義德同意，於八十八年十月間某日，在其所經營位於臺北縣蘆洲市○○○路
      二五四號二樓「倍頤土地代書事務所」內，委請其事務所內不知情之不詳員工
      （年籍資料均不詳）在申請書上申請人買方欄內偽造張義德署押一枚，復由甲○○盜用張義德授權甲○○代刻用以辦理不動產移轉之用之印章一枚，蓋用於
      上開申請書上，偽以張義德為申請人，偽造請求臺北縣稅捐稽徵處新莊分處准
      予撤銷八十八年六月二十六日收件第七三Ｏ四號土地現值申報案之申請書一紙
      ，足生損害於張義德及稅捐機關核定土地增值稅應否繳納之正確性。甲○○旋
      於八十八年十月二十六日持上開偽造申請書向臺北縣稅捐稽徵處新莊分處提出
      撤銷前述土地現值申報案之申請，足生損害餘張義德及稅捐機關核定土地增值
      稅應否繳納之正確性，因而認定被告係犯刑法第二百十六條、第二百十條之行
      使偽造私文書罪，且自訴人張義德自訴被告甲○○涉犯背信、詐欺罪嫌部分，
      則認定並不構成犯罪，而不另為無罪判決之諭知，此有本院八十九年度自字第
      八六號刑事判決一份在卷足按，是前開案件與本件被告業務侵占行為之犯意、
      犯罪手法及態樣，均不相同，而與前開案件間並無何連續犯或牽連犯之裁判上
      一罪關係，本院自應就本案予以審理判決。
二、核被告甲○○所為，係犯刑法第三百三十六條第二項業務侵占罪。其先後二次犯
    行，時間緊接，手法相同，顯係基於概括犯意反覆為之，應依連續犯規定以一罪
    論，並加重其刑。爰審酌被告甲○○素行、犯罪動機、目的、手段、侵占之金額
    、對告訴人所生損害、迄今未與告訴人達成民事和解，及犯後飾詞否認、態度欠
    佳等一切情狀，量處如主文所示之刑。
三、公訴意旨另以：被告甲○○基於同前業務侵占之概括犯意，因受乙○○之委託辦
    理前開房屋產權移轉及稅金繳交之事務，於八十八年一月間，於上址內，除侵占
    業務上所收取乙○○所交付之如附表所示支票兩張之票款金額外，尚侵占代書費
    一萬元云云。查，告訴人乙○○委託被告甲○○辦理前開房屋之產權移轉及稅金
    繳納事宜，為告訴人乙○○及被告甲○○雙方所是認，告訴人乙○○支付代書費
    一萬元予被告甲○○，係基於委任契約而支付被告之報酬對價，被告甲○○收取
    該代書費後，係持有自己之物，並非持有他人之物，縱被告甲○○事後並未依約
    辦妥前開房屋產權移轉及稅金繳納事宜，然此僅係被告甲○○未依約履行債務之
    問題，尚難謂其所收取之代書費一萬元亦構成業務侵占罪。惟公訴人認此部分與
    前開已起訴論罪部分有連續犯之裁判上一罪關係，本院爰不另為無罪判決之諭知
    。
據上論斷，應依刑事訴訟法第二百九十九條第一項前段，刑法第五十六條、第三百三
十六條第二項，罰金罰鍰提高標準條例第一條前段，判決如主文。
本案經檢察官陳銘祥到庭執行職務
中      華      民      國    八十九    年     十二     月      一      日
                                      臺灣板橋地方法院刑事第五庭
                                          法  官  陳  翠  琪
右正本證明與原本無異。
如不服本判決，應於判決送達後十日內，向本院提出上訴狀。
                                          書記官  曹  秋  冬
中      華      民      國    八十九    年     十二     月      七      日
附錄本案論罪科刑法條全文
中華民國刑法第三百三十六條
(公務公益侵占罪、業務侵占罪)
對於公務上或因公益所持有之物，犯前條第一項之罪者，處一年以上七年以下有期徒
刑，得併科五千元以下罰金。
對於業務上所持有之物，犯前條第一項之罪者，處六月以上五年以下有期徒刑，得併
科三千元以下罰金。
前二項之未遂犯罰之。
附表：
一、支票號碼ＰＹ0000000號、付款人台灣中小企業銀行蘆洲分行（即台北國
    際商業銀行）、發票日八十八年一月十九日、發票人慶新金屬有限公司、面額新
    台幣三十七萬九千元支票乙紙。
二、支票號碼ＰＹ0000000號、付款人台灣中小企業銀行蘆洲分行（即台北國
    際商業銀行）、發票日八十八年一月十九日、發票人慶新金屬有限公司、面額新
    台幣二十三萬元支票乙紙。


司法院資訊處製作；財團法人民間司法改革基金會備份。
